【裁判字號】    98,訴,772
【裁判日期】    990212
【裁判案由】    給付票款等
【裁判全文】
臺灣新竹地方法院民事判決               98年度訴字第772號
原      告  丙○○
被      告  甲○○
被      告  己○○
上二人共同
訴訟代理人  黃淑芬律師
            路春鴻律師
上  一  人
複  代理人  丁○○
上列當事人間請求給付票款等事件，本院於民國99年2月3日辯
論終結，判決如下：
    主      文
被告己○○應給付原告新臺幣肆拾玖萬伍仟元及自民國九十三年
七月十五日起至清償日止，按年息百分之五計算之利息。
原告其餘之訴駁回。
訴訟費用由被告己○○負擔九分之一，餘由原告負擔。
    事實及理由
壹、程序事項
    原告起訴原請求：被告甲○○應給付原告新臺幣（下同）
    2,513,918 元，及自支付命令送達之翌日起至清償日止，按
    年息5％計算之利息；被告己○○應給付原告314萬元，及自
    支付命令送達之翌日起至清償日止，按年息5 ％計算之利息
    。嗣於訴訟進行中，變更其聲明為：被告甲○○應給付原告
    222萬3500元，及自民國86年9月1日起至清償日止，按年息5
    ％計算之利息；被告己○○應給付原告314萬元及自93年7月
    15日起至清償日止，按年息5 ％計算之利息。核屬縮減及擴
    張應受判決事項之聲明，被告訴訟代理人於期日到場表示同
    意，合於民事訴訟法第255條第1項第3款、第7款規定，應予
    准許，合先敘明。
貳、實體事項
一、原告主張：
(一)原告為批發商出售雞隻，被告甲○○於84年9 月間起陸續向
    原告買雞，貨款金額總計3,883,918 元，並簽付共14紙、金
    額合計3,628,500元之支票交付予原告，其中貨款255,418元
    部分，被告甲○○則未簽付任何票據予原告。嗣被告甲○○
    就其上開積欠原告之票款3,628,500 元，於支票到期時並未
    兌現，一再拖延，經原告一再催討，迄至98年10月份為止，
    被告甲○○始共計清償140萬5千元，惟迄今尚積欠原告票款
    222萬3500元。自91年3月份起，因被告甲○○欲繼續向原告
    買雞，當時因原告不願再接受被告甲○○開立之支票，甲○○乃改交付訴外人陳河欽所開立之支票共計6 紙，面額合計
    134 萬元予原告，以作為貨款之支付，嗣於91年7月9日，被
    告己○○因要求原告返還上開陳河欽開立之支票，乃與原告
    簽立協議書（下稱系爭協議書），同意於93年7 月10日替被
    告甲○○支付134 萬元予原告，詎料屆期被告己○○並未依
    約付款，迄今尚積欠原告該134萬元而分文未付。
(二)依系爭協議書所載，原告當時並未同意讓被告己○○分期清
    償，故被告己○○雖提出被證一之清償簽收單，辯稱係其自
    93年9 月10日起至98年10月19日止，合計已分期共清償原告
    84萬5 千元之證明云云，原告予以否認，因該部分之還款，
    乃係被告甲○○之清償予原告，與被告己○○無關。且被告
    提出之協議書原本之末尾，分期清償之文字記載，係被告己○○嗣後擅自所寫上，未經原告之同意，對原告不生效力。
    被告甲○○既然至98年10月間為止，仍有按月清償其積欠原
    告前述票款債務之情形，可認原告對被告甲○○之票據債權
    ，並未罹於時效消滅。況縱認票據罹於時效消滅，惟從被告
    甲○○前述陸續清償原告合計84萬5 千元之事實，亦可認被
    告甲○○已拋棄其時效之利益，即不得嗣後再於本件主張時
    效抗辯。再者，縱認原告對被告甲○○之票據債權已罹於時
    效消滅，惟依票據法第22條第4 項之規定，原告仍得對被告
    甲○○行使利益償還請求權而為本件之請求等語。
(三)並聲明：被告甲○○應給付原告222萬3500元及自86年9月1
    日起至清償日止按年息5％計算之利息；被告己○○應給付
    原告134萬元及自93年7月15日起至清償日止，按年息5％計
    算之利息。
二、被告則以：
(一)被告己○○部分：系爭協議書內雖無分期清償（自93年7 月
    10日起分期清償）之文字，但被告己○○已自93年9 月10日
    起至98年10月19日按月陸續清償原告共計84萬5 千元，此有
    被證一可證，而原告未為反對之表示，可知原告業已同意被
    告己○○按月分期清償，此屬被告己○○之期限利益。故被
    告己○○僅尚欠原告49萬5 千元，且其既未有逾期未清償原
    告之情形，自尚享有分期清償之利益，是原告於本件對被告
    己○○之請求，自屬無據。
(二)被告甲○○部分：因系爭支票發票日最早為84年間，最晚為
    91年間，故原告基於票據關係對被告甲○○之請求，早已罹
    於支票票款債權1 年之時效期間，被告甲○○自得為時效抗
    辯而拒絕給付。且被證一之清償簽收單，確係被告己○○付
    款予原告之證明，概因被告甲○○早已無力清償其對原告所
    負之前述債務，始由被告己○○幫其承擔前述之134 萬元之
    債務，是前述之自93年9月間起陸續清償合計共84萬5千元予
    原告者，確係被告己○○而非被告甲○○。又因被告甲○○
    之所以會簽發前述之支票予原告，乃本於買賣雞隻之貨款債
    務而來，而因被告甲○○對原告所積欠之貨款債務亦已罹於
    2 年之時效，被告甲○○並在此提出時效之抗辯，則依台灣
    高等法院暨所屬法院94年度法律座談會民事類提案第1 號之
    決議見解，亦難認被告甲○○此時對原告，就前述支票債務
    之時效消滅，受有何利益可言，則原告主張依票據法第22條
    第4 項之利益償還請求權，據以對被告甲○○為本件之請求
    ，亦屬無據等語置辯。
(三)並聲明：原告之訴駁回；如受不利益判決，願供擔保請准宣
    告免為假執行。
三、兩造不爭執事項（見98年12月7日、99年1月15日筆錄）：
(一)原告擔任雞隻批發商，被告甲○○自84年起向原告購買雞隻
    而曾提供本人、彭玉真、陳河欽等人之支票以給付貨款。
(二)被告二人曾於91年7月9日與原告簽訂系爭協議書，被告己○○同意於93年7月10日替被告甲○○歸還134萬元予原告，而
    原告歸還陳河欽所開立之6紙面額合計134萬元之支票，故被
    告二人不爭執該協議書之形式及內容之真正。
(三)被告甲○○確有開立原告於本件所提出之支票，交付予原告
    ，其中91年7月15日、91年8月15日之支票是被告甲○○之妻
    彭玉真所開立，被告甲○○願意承擔彭玉真之支票債務。
四、原告主張被告甲○○自84年起向其購買雞隻而提供本人、彭
    玉真、陳河欽等人之支票以給付貨款，嗣後兩造共同簽訂系
    爭協議書同意由被告己○○替被告甲○○歸還原告134 萬元
    ，為此請求被告甲○○給付票款及償還利益、被告己○○依
    協議書給付134 萬元等語，為被告二人以前辭抗辯，是本件
    爭執厥在於：(一) 被證一合計84萬5千元究係被告甲○○抑
    或己○○對原告之清償？(二)原告與被告己○○就系爭協議
    書之債務，有無分期付款之約定？被告己○○有無分期付款
    之期限利益？(三)原告對被告甲○○本件票款之請求權，是
    否已罹於消滅時效？被告甲○○是否有因清償上開之84萬5
    千元，而應認為拋棄時效利益？(四)如原告對被告甲○○本
    於貨款之請求權已罹於時效消滅，經被告甲○○提出時效抗
    辯後，被告甲○○此時就原告主張之利益償還請求權，是否
    尚受有利益？分述如下。
(一)原告認被證一所示乃被告甲○○委託證人即被告己○○之女
    彭怡姿（原名戊○○）轉交原告受僱人簽收之款項，為被告
    二人所否認，原告自應就其主張被證一之金錢來源始末，負
    舉證之責。倘原告主張事實為真，對被告甲○○而言，債務
    得以因部分清償而減少，應屬有利，惟被告甲○○亦否認有
    原告主張之情形，則原告所稱係被告甲○○委託證人彭怡姿
    轉交還款一節，是否可信殆有疑問。又證人即原告受僱人乙○○到庭證稱：「對於兩造債務清償情形並不瞭解，被證一
    的簽名是我簽的。因為我送雞過去有貨款就順便收，是我老
    闆叫我收的，老闆說一萬五是甲○○要付的。我是送貨順便
    收的，不是每次都有人叫我去收錢，也沒有叫我收全部的錢
    。沒有聽過甲○○說過要把錢放在己○○店裡，再請我收取
    ，但我有聽原告講過。」等語（見99年1月15日筆錄），可
    知證人乙○○僅僅奉命收取款項，對於所收款項之來源如何
    ，均係聽聞原告陳述，對於兩造債務清償情形亦不瞭解，難
    以茲為有利於原告主張之根據。況證人彭怡姿到庭證述：「
    對於兩造間債務清償還算瞭解，當初是甲○○帶原告帶我家
    寫那份協議書，協議書是我寫的。被證一是我簽的，金額是
    我寫的，我給乙○○簽收，錢是我或我父親所給的，就是要
    還那份協議書的貨款，因為當初我父親有簽名也答應要幫我
    姑丈甲○○作保證，所以幫他還協議書裡面所講的134萬債
    務。我父親交代我如果原告來請款我就給他，如果我父親沒
    有先給我的話，我就先墊款。」等語（見同日筆錄），證人
    彭怡姿既是系爭協議書之撰寫者，復是被證一所示實際交付
    款項之人，對於被證一之金錢來源應甚明瞭，由上述內容已
    足認被證一所示款項均來自被告己○○及證人彭怡姿，而非
    被告甲○○。是應認被證一所示合計84萬5千元，係被告己○○而非被告甲○○，對原告所為清償。
(二)觀諸卷內系爭協議書內容，丙方即被告己○○同意於93年7
    月10日替乙方即被告甲○○歸還甲方即原告134萬元，並無
    任何分期付款之文字，經本院於99年1月15日當庭勘驗原告
    提出系爭協議書原本，核與卷內協議書記載相符，且被告己○○之訴訟代理人亦當庭表示不予爭執；又系爭協議書乃兩
    造於91年7月9日共同簽立，約定被告己○○應於93年7月10
    日代被告甲○○給付原告134萬元，已預留2年還款期限，並
    非完全未慮及被告己○○之期限利益，是由系爭協議書之文
    字與兩造契約之真意，難認有何被告己○○得分期付款之約
    定。再依證人彭怡姿之證述，其所知兩造間有無分期付款之
    約定，純粹是聽聞被告己○○轉述，不清楚原告有無答應被
    告己○○分期付款，亦無從據為有利被告己○○之認定。而
    原告雖願意自93年9月10日至98年10月19日止，委託其受僱
    人至被告己○○處收取款項，僅可認係原告為求債權逐漸獲
    得滿足之行為，尚難引此遽認原告同意被告己○○分期付款
    ，何況由被證一簽收資料，顯示原告之受僱人至被告己○○
    處取款之時間並不固定，甚至連所收取之金額亦非一致，如
    何認定分期付款之每期付款日與每期應繳金額？是被告己○○辯稱原告已同意分期付款，有分期付款之期限利益云云，
    礙難採信。
(三)按票據上之權利，對匯票承兌人及本票發票人，自到期日起
    算；見票即付之本票，自發票日起算；3 年間不行使，因時
    效而消滅；對支票發票人自發票日起算，1 年間不行使，因
    時效而消滅。消滅時效，因請求而中斷，若於請求後6 個月
    內不起訴，視為不中斷。時效完成後，債務人得拒絕給付。
    票據法第22條第1項、民法第129條第1項、第130條、第144
    條第1 項分別定有明文。本件被告甲○○所簽發之支票共12
    紙，發票日最早為84年9月25日，最晚為86年8月22日，被告
    甲○○承擔其妻彭玉真所簽立之支票2 紙債務，發票日則為
    91年7月15日、91年8月15日，其中僅被告甲○○於86年7月6
    日簽發面額40萬5 千元之支票，原告於86年7月7日提示，因
    存款不足而遭退票，其餘則未見原告提出請求付款之證明等
    情，有上開支票及存款不足退票單影本在卷可稽，原告未於
    發票日起算1年內行使票據權利，或未於提示付款遭拒絕後6
    個月內起訴，竟遲至98年9月30日始向本院聲請核發支付命
    令（因被告二人聲明異議而視為起訴），原告請求被告甲○○給付票款，已罹於前述1年消滅時效甚明，則被告甲○○
    提出時效抗辯，拒絕給付，自非無據。其次，被證一所載84
    萬5千元乃被告己○○對原告之清償，業如前述，自無所謂
    被告甲○○是否因主動付款而有拋棄時效利益之問題。
(四)
  1.次按商人、製造人、手工業人所供給之商品及產物之代價，
    因2年間不行使而消滅，民法第127條第8款已有明定。本件
    被告甲○○係自84年起向雞隻批發商原告購買雞隻，提供本
    人、彭玉真、陳河欽等人之支票以給付貨款，該貨款自屬商
    人所供給商品之代價，而被告甲○○與原告間成立雞隻買賣
    契約之時點應與支票發票日相去不遠（若依一般交易習慣，
    可能因支票發票人預填發票日，使支票具有延期付款功能，
    則實際成立契約日應在發票日之前），縱然以發票日作為貨
    款債權成立之時點，則最早為84年9月25日，最晚為91年8月
    15日，原告遲至98年9月30日始向本院聲請核發支付命令（
    因被告二人聲明異議而視為起訴），原告對被告甲○○之貨
    款給付請求權亦已罹於2年短期消滅時效，被告甲○○已提
    出時效抗辯。
  2.再按票據上之債權，雖依本法因時效或手續之欠缺而消滅，
    執票人對於發票人或承兌人，於其所受利益之限度，得請求
    償還，票據法第22條第4項定有明文。其立法意旨在於，若
    票據權利人怠於法定期間內行使權利，執票人即喪失付款請
    求權與追索權，將使票據發票人享有原因關係上所受之利益
    ，為謀求當事人間之衡平性，特別規定票據權利人得對發票
    人於所受利益限度內請求償還。此為票據法所規定之特別請
    求權，並非票據權利，而屬「民事上之權利」，與民法規定
    之不當得利返還請求權之基本理念類似，惟利益償還與不當
    得利間仍有差異，即利益償還請求權之所失與所得間之因果
    關係，可為直接因果關係亦可為間接因果關係，此與不當得
    利須具直接因果關係不同；又負利益償還責任之發票人，係
    因票據時效之規定而然，屬具有法律上之原因，而不當得利
    之得利，則係無法律上之原因。故無從逕認利益償還請求權
    之時效與不當得利請求權之時效應同為15年。再凡無法律上
    之原因而獲得相當於租金之利益，致他人受有損害時，如該
    他人之返還利益請求權，已逾租金短期消滅時效之期間，對
    於相當於已罹於消滅時效之租金之利益，仍不得依不當得利
    之法則，請求返還，有最高法院69年台上字第3912號判決要
    旨可參。是不當得利請求權之時效，已非一律依民法第125
    條所定之15年期間而為適用，仍有依其原因關係是否屬民法
    第126條、第127條所定之各類型請求權，而有短期消滅時效
    期間類推適用之情形。票據法第22條第4項之利益償還請求
    權，其發票人之利得，係因時效規定而具有法律上之原因，
    較之不當得利之受益人，更應受法律之保障，不當得利之受
    益人既得主張類推適用民法第126條、第127條所定之短期消
    滅時效期間之規定，則舉輕以明重，受利益償還請求之發票
    人更應類推適用民法第126條、第127條所定之短期消滅時效
    期間。尚不得以票據法未明文規定為由，逕認利益償還請求
    權之時效期間一律為15年。
  3.本件原告對被告甲○○之原因關係即貨款請求權已罹於2年
    短期消滅時效，經被告甲○○提出時效抗辯而得拒絕給付，
    原告另依票據法第22條第4項規定請求利益償還，惟依前開
    說明，原告之利益償還請求權時效應類推適用原因關係之2
    年短期消滅時效，且在被告甲○○就原因關係提出時效抗辯
    後，已非不當獲有利益，沒有再謀求當事人間衡平性之需求
    ，故原告對被告甲○○請求利益償還，應無理由。
(五)綜上所述，被告己○○依系爭協議書，承擔被告甲○○對原
    告之債務（原告主張係保證，其法律定性恐有誤解），則原
    告請求被告己○○給付49萬5千元及自93年7月15日（即系爭
    協議書約定還款之93年7月10日之後）起至清償日止，按年
    息5％計算之利息，為有理由，應予准許，至逾此部分以及
    請求被告甲○○給付票款或償還利益部分，則無理由，應予
    駁回。
五、原告就勝訴部分並未聲請宣告假執行，本件亦無由法院依職
    權宣告假執行之情形，是被告聲請供擔保宣告免為假執行，
    即失所附麗，亦無庸於判決中予以駁回，附此敘明。
六、據上論結，本件原告之訴為一部有理由，一部無理由，依民
    事訴訟法第79條，判決如主文。
中    華    民    國    99    年    2     月    12    日
                  民事第二庭  審判長法  官  王銘勇
                                    法  官  林麗玉
                                    法  官  梁智賢
以上正本係照原本作成。
如對本判決上訴，須於判決送達後20日內向本院提出上訴狀。
中    華    民    國    99    年    2     月    12    日
                                    書記官  黃詩傑

司法院資訊處製作；財團法人民間司法改革基金會備份。
